# 关于非同一控制下企业合并问题。

提问人：lingduyu 时间：2010-10-01 21:01:44
在企业会计准则讲解 2008 的企业合并一章中，关于非同一控制下合并【例 21 － 7 】中最后(3)资产增值的处理 原持有10%股份在购买日对应的可辨认净资产公允价值 =190 000 000 ×10%=19 000 000(元) 原取得投资时应享有被投资单位净资产公允价值的份额=180 000 000 ×10%＝18 000 000(元) 　　两者之间差额1 000 000元(19 000 000－18 000 000)在合并财务报表中属于被投资企业在投资以后实现净利润的部分600 000元(6 000 000×10%)，调整合并财务报表中的盈余公积和未分配利润，剩余部分400 000元(1 000 000－600 000)调整资本公积。 调整盈余公积、未分配利润和资本公积的分录如何做？

回答人：chenyiwei
回复 楼主 lingduyu 的帖子相当于模拟权益法，请参阅《讲解 2008 》第三章第四节。 另外请注意：《讲解 2008 》中对分步购买实现企业合并的规定，已经被解释 4 号取代，请注意区别。

回答人：chenyiwei
回复 藤椅 lingduyu 的帖子 1 、仅指投资成本。 2 、解释 4 号实施后，商誉的计算方法有重大变化，请参考前段时间本版面上的讨论。
3 、需要作递延所得税负债，请参考相关准则讲解。

回答人：chenyiwei
回复 报纸 lingduyu 的帖子 1 、无需对原先成本法的投资按权益法追溯。这个问题已经讨论过多次。相当于先处置成本法下的投资再按公允价值购回。 2 、不能以“原投资股权的购买日公允价值无法确认”作为不计算该部分商誉的理由。如果不能以其他方式计算的，可以根据购买日增持股权的对价按比例推算。 3 、从对合并报表层面的最终影响看，递延税款的确认是没有资本公积影响的。你这里所说的资本公积应当是对被投资企业报表按公允价值调整时的过渡性处理。递延所得税负债在这一过渡性处理过程中是应当从资本公积中扣除的，然后才是根据购买对价和调整后净资产公允价值计算合并商誉或负商誉。 4 、如果被购买方（作为独立的企业所得税纳税人）自身已经就购买日可辨认资产的评估增值计入其自身的应纳税所得额，导致后续计税基础与合并报表上的资产、负债价值一致的，也就没有递延税款影响。

回答人：chenyiwei
回复 9 楼 lingduyu 的帖子IFRS下对此有很明确的解释和举例。由于解释 4 号刚发布不久，所以现在尚无经审计的财务报表实例。

回答人：chenyiwei
回复 11 楼 lingduyu 的帖子对不起，我没有IFRS中文版的电子版。另外需要注意：目前最新的IFRS中文版还是 2008 版的（每两年翻译一次），其中并未包含修订后的IFRS 3和IAS 27。因为《IFRS 2008》是截至 2008 年 1 月 1 日已经发布的IFRS的汇编，但对IFRS 3和IAS 27 的修订是在 2008 年内才发布的。

回答人：chenyiwei
回复 14 楼 lingduyu 的帖子请看IFRS 3（ 2008 年修订）第 32 、 41 、 42 段。

回答人：chenyiwei
回复 16 楼 lxch119 的帖子 1 、此处的“帐面价值”是指长期股权投资或金融资产在购买日按原先适用的核算方法确定的帐面价值，可能是成本法、权益法或公允价值计量。 2 、由于企业所得税为法人税，因此 59 号文和 4 号公告所说的“应税合并”和“免税合并”都是指导致企业的法人地位和独立纳税人地位发生改变的合并交易，这与会计上对于企业合并强调属于“取得对业务的控制权”的经济含义是不同的。对于会计上的控股合并，税务上就是作为一般的取得股权处理，因此不会导致被合并方作为独立纳税人，其各项资产、负债的计税基础发生改变，因此在合并报表层面会产生递延所得税影响。

回答人：chenyiwei
回复 18 楼 lingduyu 的帖子IFRS下没有直接说明如何计量购买日前原持有股份于购买日的公允价值。实务中一般理解，如果控股股权涉及的商誉金额不重大的，可以采用根据购买日增持股权的对价金额按股权比例推算的方法。如果商誉重大，或者该公司可能存在重大的“控制权溢价”的，应当聘请评估机构对此进行专门的评估。

提问人：lxch119 时间：2010-10-21 20:24:45
解释 4 号可没有说是仅指投资成本，说的是账面价值，这一点必须明确。 购买方长投账面价值跟投资成本可不是一个概念，因为账面价值就是成本加持有期间的变动。

回答人：chenyiwei
回复 20 楼 lxch119 的帖子《讲解 2008 》是对企业会计准则进行解释的会计书籍，其中对税务处理问题的讨论是仅供参考的。而且，《讲解 2008 》中的“应税合并”和“免税合并”的概念是否完全对应于 59 号文和 4 号公告中的“一般性重组”和“特殊性重组”，也是有疑问的，因为《讲解 2008 》出版时， 59 号文尚未出台；同时会计上的企业合并概念的内涵也与税法上的企业合并概念不一致。
对于楼上指出的问题，我原先的回复确实有不妥之处，感谢指出。